【裁判字號】    98,台上,6368
【裁判日期】    981029
【裁判案由】    偽造文書
【裁判全文】
最高法院刑事判決            九十八年度台上字第六三六八號
上  訴  人  台灣高等法院高雄分院檢察署檢察官
上  訴  人
即  被  告  甲○○
選任辯護人  謝玉璇律師
被      告  乙○○
上列上訴人等因被告等偽造文書案件，不服台灣高等法院高雄分
院中華民國九十六年五月十六日第二審判決（九十六年度上訴字
第六一八號，起訴案號：台灣高雄地方法院檢察署九十一年度偵
字第二七六二四號），提起上訴，本院判決如下：
    主  文
原判決撤銷，發回台灣高等法院高雄分院。
    理  由
本件原判決認定上訴人即被告甲○○與自稱「余教授」之余磊（
已，經檢察官不起訴處分）及自稱「林先生」之不詳姓名年籍
成年男子，或與余磊及被告乙○○，共同偽造公印文、特種文書
以出售牟利，犯行明確，因而撤銷第一審之科刑判決，於為刑法
新舊比較後，改判均依修正前刑法連續犯、牽連犯從一重論甲○
○、乙○○以共同連續偽造公印文罪，甲○○處有期徒刑壹年捌
月；乙○○處有期徒刑柒月，緩刑貳年；並各為相關沒收之宣告
。固非無見。
惟查：一、審理事實之法院，對於案內與待證事項有關之一切證
據，除認為不必要者外，均應詳為調查，然後基於調查所得之心
證以為判斷之基礎。故證據雖已調查，而尚有其他必要部分並未
調查，仍難遽為被告有利或不利之認定。原判決事實欄第一項記
載甲○○「連續於不詳之時間，取得附表（即原判決附表，下稱
附表）五編號１至12所示葉國倫等人之身分基本資料及照片，先
後交付余磊，而偽造附表五編號１至12所示之畢業證書等特種文
書，足以生損害於教育主管機關及各該學校對於學生學籍管理之
正確性」（見原判決第三頁），附表五編號３亦列有甲○○與余
磊共同偽造乙○○之「景文技術學院畢業證書」一紙（景院專
畢字第001392號，二年制專科部資訊管理科，見他字第一二四七
號卷第八九頁），並於理由說明「犯罪事實欄一中關於附表三、
五部分，被告甲○○與余磊間有犯意之聯絡與行為之分擔，應為
共同正犯」（見原判決第一０頁，理由貳、甲、九之(二)）各等情
。然依乙○○於警詢及偵、審中之所陳：其係想要購買專科學歷
證明，而從跳蚤市場雜誌找到刊登署名為「張老師」（經於警詢
指認即甲○○）在賣學歷證明之廣告，即依刊登之電話與之聯絡
並見面認識，甲○○向其拿取國民身分證、照片等資料，偽造成
景文技術學院之畢業證書，嗣因其錢不夠買，即幫甲○○賣假學
歷證明等情，此與甲○○於偵查中就其與乙○○如何認識及與之
賣假學歷證明之供述大致相符（見警卷Ａ第一七頁反面，第二七
六二四號偵查卷第五八、六二頁，第一審卷第四二、四四頁），
且有上揭偽造乙○○之景文技術學院畢業證書可稽，足認乙○○
上開所陳似非無稽。準此，乙○○既提供其國民身分證、照片等
資料交付甲○○，以供偽造所欲購買之畢業證書，其與實行偽造
該畢業證書之甲○○等人間即難謂並無犯意聯絡及行為分擔關係
，而應論以共同正犯。原審對上揭事證未為調查斟酌，就該部分
僅論甲○○與余磊為共同正犯，又未說明乙○○此部分犯行與其
餘有罪部分在法律上應如何論處，自嫌疏漏。二、依原判決事實
欄之記載，乙○○似祇與甲○○、余磊共同為附表二編號至
所示偽造葉官儒等人之在校成績單、畢業證書等犯行（見原判決
第三、四、二四頁），其餘均與乙○○無涉。然其理由之論斷卻
謂「甲○○、乙○○推由共犯余磊、『林先生』偽造附表二、三
、五及犯罪事實欄三部分所示私印文之行為，分別為偽造畢業證
書、學位證書、成績單等特種文書之部分行為，均不另論罪」等
語（見原判決第一０頁倒數第九至五列），其事實之記載與理由
論斷前後不盡一致，不無可議。三、甲○○於第四次警詢時供稱
：徐恆康透過乙○○，以新台幣四萬元向伊購買偽造之國立台灣
大學學位證書，伊已將該偽造之證書交付乙○○等語（見警卷Ｂ
第二三頁反面），檢察官亦於九十三年四月十六日第一審行準備
程序時，就關於甲○○、乙○○等該部分補充其起訴事實（見警
卷Ｂ第二三頁反面，第一審卷第五九、六０頁），則乙○○有無
檢察官擴張起訴事實之該部分犯行，即難謂並無調查審認之必要
，原判決未為說明論列，自嫌理由不備。四、有罪判決書所記載
之犯罪事實，為論罪科刑適用法律之基礎，故凡於構成要件有關
之重要事項，必須明確記載認定，並與犯罪構成要件該當，始足
為適用法律之依據。且刑法上所謂公印，乃指依印信條例規定由
上級機關所頒發予公署或公務員於職務上所使用之印信，即俗稱
之大印與小官章而言。原判決認定甲○○、乙○○有偽造其附表
所示畢業證書、成績單等犯行，所為成立刑法第二百十二條之偽
造特種文書罪及同法第二百十八條第一項之偽造公印文罪，並依
修正前刑法連續犯、牽連犯從一重論以偽造公印文罪等情；但其
對於被告等如何偽造公印文？係偽造何單位公署或公務員職務上
使用之公印文？及如何認定各該所偽造印文之性質確屬前揭說明
之公印文？俱未於判決內翔實記載，敘明認定之依據及理由，並
不足為適用法律之依據，難認適法。五、依檢察官起訴書犯罪事
實一之(一)之記載，乙○○除參與附表二編號至之犯行外，於
原判決事實欄第一項所載偽造附表二編號１至所示謝秉峰等二
十三人之成績單、畢業證書等犯行部分，亦與甲○○、余磊有犯
意聯絡及行為分擔，並擔任下線，將偽造完成之證書交付客戶，
以賺取差價牟利，涉犯刑法第二百十二條、第二百十八條之罪嫌
等情。原判決對於該部分是否成立犯罪，及與其餘有罪部分之關
係為何，亦未經調查說明，難謂無已受請求之事項未予判決之違
法。以上或為上訴意旨所指摘，或為本院得依職權調查之事項，
應認原判決有撤銷發回更審之原因。原判決關於不另諭知乙○○
被訴詐欺取財無罪部分，既經檢察官起訴書指明與前開論罪部分
有裁判上一罪關係，依審判不可分原則，應一併撤銷發回，附予
說明。
據上論結，應依刑事訴訟法第三百九十七條、第四百零一條，判
決如主文。
中    華    民    國  九十八  年    十    月  二十九  日
                      最高法院刑事第九庭
                          審判長法官  邵  燕  玲
                                法官  李  伯  道
                                法官  孫  增  同
                                法官  李  英  勇
                                法官  林  勤  純
      本件正本證明與原本無異
                                      書  記  官
中    華    民    國  九十八  年   十一   月    四    日
                                                     Ｒ


司法院資訊處製作；財團法人民間司法改革基金會備份。
